臺灣臺北地方法院民事判決　　　　　　　　　　　　九十二年度簡上字第七三九號
　　上　訴　人　丙○
　　訴訟代理人　曾海光律師
　　被　上訴人　甲○○
　　訴訟代理人　林亦書律師
　　複　代理人　李建賢律師
當事人間請求確認本票債權不存在事件，上訴人對於中華民國九十二年十月十七日臺
灣臺北地方法院新店簡易庭九十二年度店簡字第二五九號第一審判決提起上訴，本院
於九十三年十二月十五日言詞辯論終結，判決如下：
    主  文
上訴駁回。
第二審訴訟費用由上訴人負擔。
    事實及理由
一、被上訴人起訴主張：上訴人所持有被上訴人簽發，如附表編號一至五，面額合計
    新台幣（下同）一百一十八萬元之本票（下稱系爭本票），其中編號一至三之本
    票，被上訴人係在急迫、輕率之情況下所簽發，上訴人持有前開本票並無原因關
    係；而編號四至五號本票，其本票債權業因被上訴人清償而消滅，詎上訴人竟持
    系爭本票聲請本票裁定強制執行，致被上訴人私法上之權益受有侵害之虞，而有
    以判決除去之必要，爰求為判決確認上訴人對被上訴人之系爭本票債權不存在等
    語。並聲明：上訴駁回。
二、上訴人則以：被上訴人自民國八十六年起至九十年間陸續向上訴人借款二百五十
    五萬元，嗣兩造於九十年十一月九日會帳，扣除被上訴人已清償之款項後，被上
    訴人尚積欠上訴人超過二百四十萬元，上訴人為確保債權，要求被上訴人簽發系
    爭本票，附表編號一面額二十五萬元之本票，係清償八十六年間被上訴人離婚時
    向上訴人借貸之款項，附表編號二面額五十萬元之本票，係清償被上訴人在八十
    八年八月間向上訴人借貸用以交割股款之款項，附表編號三面額三十萬元之本票
    ，係清償八十八年間購屋之借款，至於附表編號四至五號本票則係被上訴人為清
    償上訴人代其向中國信託銀行辦理之信用貸款，約定清償期間為五年，每月一萬
    五千元，以半年為一期，因被上訴人並未全部清償，故本票債權仍未消滅等語，
    資為抗辯。並聲明：（一）原判決廢棄。（二）被上訴人第一審之訴駁回。
三、被上訴人主張上訴人持有其簽發如附表所示之系爭本票，據以聲請強制執行，經
    本院以九十二年度票字第六七七二號民事裁定准予強制執行等情，業據其提出本
    院九十二年度票字第六七七二號民事裁定為證（見原審卷第三○頁），且為上訴
    人所不爭執，堪信為真。本件兩造所爭者在於，上訴人持有系爭附表編號一至三
    之本票，有無基礎原因關係？附表編號四至五之本票，其本票債權是否因基礎原
    因關係清償而消滅？茲論述如下：
    （一）關於附表編號一至三本票部分：
      １、按確認法律關係不存在之訴，如被告主張其法律關係存在時，應由被告負
          舉證責任。（最高法院四十二年台上字第一七○號判例參照）。本票固為
          無因證券，票據債務人不得以自己與發票人或執票人前手間所存在之抗辯
          事由，對抗執票人。然發票人非不得以自己與執票人間所存之抗辯事由對
          抗執票人，此觀票據法第十三條本文之反面解釋自明。又如發票人一旦提
          出其基礎原因關係不存在之對人抗辯，執票人自應就該基礎原因關係存在
          之積極事實，負舉證責任。上訴人辯稱其基於消費借貸關係直接收受系爭
          附表編號一至三之本票，被上訴人否認之，提出其基礎原因關係不存在之
          對人的抗辯，則上訴人對於兩造間成立消費借貸關係，及已交付借款之積
          極事實，自應負舉證責任。
      ２、上訴人辯稱附表編號一面額二十五萬元之本票，係清償八十六年之借款，
          編號二面額五十萬元之本票，係清償八十八年八月之借款，附表編號三面
          額三十萬元之本票，係清償八十八年購屋所借貸之款項等事實，固據提出
          立據書及舉證人乙○○為證。惟當事人提出之私文書必須真正而無瑕疵者
          ，始有訴訟法上形式之證據力，此形式的證據力具備後，法院就其中之記
          載調查其是否與系爭事項有關，始有實質的證據力之可言（最高法院四十
          一年台上字第九七一號判例參照）。亦即當事人提出之私文書，必先證其
          真正，始有形式之證據力。如以該文書內容為證明方法者，尤應提出原本
          ，不得僅以繕本或影本為證。被上訴人否認上訴人提出立據書形式之真正
          ，上訴人復未能提出立據書之原本，則依前開說明，該立據書並無證據能
          力；況前開立據書亦僅能證明被上訴人簽發發票日九十年十一月九日，面
          額三十萬元、二十五萬元之本票予上訴人，不能證明兩造間有消費借貸之
          合意。而證人乙○○雖於本院證稱：「九十年九月間某日晚上在上訴人辦
          公室，因其想瞭解借貸金額，第一筆借款是被上訴人離婚時借的，借款金
          額為二十萬元，第二筆是買房屋之錢，一百三十萬元，第三筆是買賣股票
          之錢，合計約二百萬元」等語（見本院卷第三八至三九頁），然證人姚興
          國對於兩造間有無借貸關係，及借款金額之多寡，均係聽聞自上訴人，且
          九十年九月間所謂之會帳，係乙○○主動要求，由乙○○準備本票，要求
          被上訴人出具借據，承認借貸關係，但為被上訴人所拒等情，亦據乙○○
          證述在卷（見本院卷第三七至三九頁），可見上訴人所謂兩造於九十年間
          九月十一日會帳，係由非當事人之乙○○主動提出，且被上訴人並不承認
          有借貸之事，乙○○前開證述，並不能證明兩造間有借貸關係，及上訴人
          有交付借款之事實。
      ３、又上訴人雖曾於八十八年八月九日匯款五十萬元至被上訴人台新銀行，城
          東分行帳號00000000000000帳戶內，此有兩造所不爭執之
          台新國商業銀行復函足憑（見本院卷第六二頁、第七七頁、第一○六頁）
          ，然其匯款時間距系爭本票發票日有二年之久，難認其間有何關係，況此
          亦僅能證明上訴人有匯款五十萬元至被上訴人前開帳戶之事實，而交付金
          錢之原因多端，或為買賣，或為贈與，或因其他之法律關係而為交付，非
          謂一有金錢之交付，即得推論授受金錢之雙方當然為消費借貸關係，被上
          訴人於兩造會算時，既否認兩造間有借貸之合意，即難據憑上訴人有匯款
          之事實，即認兩造間有借貸之合意。故上訴人辯稱其基於借貸關係，持有
          系爭附表編號一至三之本票，尚屬無據。
    （二）關於附表編號四至五號本票部分：
          上訴人自認附表編號四至五號本票，係被上訴人為清償上訴人於九十年十
          一月間向中國信託銀行借貸之五十萬元信用貸款，該信用貸款分五年清償
          ，每月清償一萬五千元，被上訴人計簽發以每半年為一期，面額各為六萬
          五千元之本票十紙予上訴人，擔保清償，被上訴人自九十年十二月起至九
          十一年十一月三十日止，按月匯款一萬五千元至上訴人中國信託銀行帳戶
          內。足見兩造對於中國信託銀行之信用貸款清償方式，係約定分期為之，
          並由被上訴人簽發以每半年應清償額度之本票擔保清償，故其每半年本票
          之債權，因所擔保之當期貸款本息清償而消滅，不因其他期款項未清償而
          受影響，被上訴人已清償十二期即一年之借款，而上訴人亦不爭執附表編
          號四至五號本票，係擔保九十年十二月至九十一年十一月三十日止信用貸
          款之清償，則該期間之信用貸款既已清償，其本票債權即歸於清滅，上訴
          人辯稱在被上訴人未全數清償前，附表編號四至五之本票債權不消滅，並
          無可取。
四、綜據右述，上訴人並不能證明其基於消費借貸關係持有系爭附表編一至三之本票
    ，則被上訴人主張上訴人持有附表編號一至三之本票，並無原因關係，即屬有據
    ；而附表編號四至五之本票債權，已因被上訴人清償而消滅。從而，被上訴人請
    求確認上訴人持有被上訴人簽發之系爭本票債權不存在，為有理由，應予准許。
    原審為上訴人敗訴之判決，於法並無不合。上訴意旨指摘原判決不當，求予廢棄
    改判，為無理由，應予駁回其上訴。
五、據上論結，本件上訴為無理由，依民事訴訟法第四百三十六條之一第三項、第四
    百四十九條第一項、第七十八條，判決如主文。
附表
 編號   發票日             票面金額     到期日          利息起算日
 一     九十年十一月九日    二十五萬元    未載            無
 二     九十年十一月九日    五十萬元      未載            無
 三     九十年十一月九日    三十萬元      未載            無
 四     九十一年十一月九日   六萬五千元  九十一年五      九十一年十一
 五     九十一年十一月九日  六萬五千元   九十一年十一    九十一年十一
中　　　華　　　民　　　國　　九十三　　年　　十二　　　月　　二十九　　日
                                      民事第五庭
                                          審判長法  官 吳青蓉
                                                法  官 周美雲
                                                法  官 吳素勤
正本係照原本作成
不得上訴
中　　　華　　　民　　　國　　九十三　　年　　十二　　　月　　二十九　　日
                                                書記官 曾寶生
